【裁判字號】    91,上訴,3597
【裁判日期】    920115
【裁判案由】    偽造文書等
【裁判全文】
臺灣高等法院刑事判決                          九十一年度上訴字第三五九七號
    上  訴  人  臺灣板橋地方法院檢察署檢察官
    被      告  甲○○  男，三.
右上訴人因偽造文書等案件，不服臺灣板橋地方法院九十一年度訴字第六七九號，中
華民國九十一年十月十一日第一審判決（起訴案號：臺灣板橋地方法院檢察署九十年
度偵字第三四六八號、八六九八號、一六二六七號）暨移送併案審理（九十一年度偵
字第六四四八號），提起上訴，本院判決如左：
    主  文
原判決撤銷。
甲○○行使偽造私文書，足以生損害於他人，處有期徒刑伍月，如易科罰金以參佰元
折算壹日，緩刑參年。
    事  實
一、甲○○為「威新塑膠有限公司」（下稱威新公司）負責人，並於民國（下同）八
    十八年十月間，與其兄張新登共同招集以「隆豐鋼模股份有限公司」（下稱隆豐
    公司，由張新登擔任負責人）為會首名義之互助會（利息額度：新台幣「下同」
    五萬元，底標五千元；標會地點：台北縣新莊市○○○路四八Ｏ巷六號三樓；標
    會時間：每月十五日中午十二點三十分；互助會會期自八十八年十一月十五日起
    至九十年十月十五日止；連會首共計二十五會）；嗣甲○○因經濟困難，竟意圖
    為自己不法之所有，於八十九年八月十五日會期，在台北縣新莊市○○○路四八
    Ｏ巷六號三樓，利用主持開標之機會，冒用會員「曾彩雲」名義，填寫標息為新
    台幣八千元之投標單投標而行使之（標單業已丟棄滅失），致不知情之如附表互
    助會會員名單所示編號２、４至７、９、１０、１２至１４、１６、１８、２１
    、２３等十四名活會會員（即東葆咬花、以富銅材、瑞峰模仁、瑞峰模仁、永雄
    貨運、寶駿鋼模、宏全鋼模、盟峰模座、鉅上模座、鉅上模座、裕東ＣＮＣ、鈺
    鉉企業、徐偉烈、簡崑玲等十四人）均陷於錯誤，而各繳付會款四萬二千元，共
    計詐得活會會款五十八萬八千元，足生損害於被冒標之會員曾彩雲本人。嗣該互
    助會於九十年一月十五日倒會，甲○○於犯罪後未被偵查機關發覺前，向臺灣板
    橋地方法院檢察署檢察官自首犯罪，並接受裁判。
二、案經甲○○自首，既增彩雲告訴後，由臺灣板橋地方法院檢察署檢察官偵查起訴
    。
    理  由
壹、被告甲○○冒標會款有罪部分：
一、右揭事實，業據被告甲○○於偵查中和原審調查、審理及本院調查、審理時坦承
    不諱（九十年度偵字第三四六八號偵查卷第一頁至第四頁、第十頁至第十二頁；
    原審卷第四十一頁、六十九頁、九十一頁；本院卷第二十六頁、六十八頁）；復
    經共同被告被告張新登於偵查中供稱：有一位活會會員蔡先生跟我表示，是我弟
    弟（甲○○）冒曾彩雲名義標會；互助會會單有記載「曾彩雲、８、１５、８０
    ００元」可能是我弟弟（甲○○）寫的等語在卷（同上偵查卷第十八頁；九十年
    度他字第九○一號偵查卷九十年三月二十日筆錄）；並有書寫各會員得標之日期
    與金額之互助會會員名單一紙（影本；包含記載「曾彩雲、８、１５、８０００
    元」）在卷可證（同上九十年度偵字第三四六八號偵查卷第十三頁）。可見被告
    甲○○上開冒標犯行詐取活會會款事證明確，其犯行應堪認定。
二、按民間互助會之標單，常以紙條填載日期、姓名及金額或僅填載金額、日期，用
    以表明投標之意思，再由會首取其中金額最高者，宣告得標，則該在標單上之簡
  單註記，應以文書論。被告甲○○於標單上記載「曾彩雲、８、１５、８０００
    元」之字樣藉以標取會款，以足生損害於被冒標之會員曾彩雲本人；核被告甲○
    ○所為，係犯刑法第二百十六條之行使偽造之第二百二十條第一項、第二百十條
    準私文書罪。又其冒用被冒標之會員曾彩雲本人得標，致如附表所示之互助會會
    員名單所示編號２、４至７、９、１０、１２至１４、１６、１８、２１、２３
    等十四名活會會員（即東葆咬花、以富銅材、瑞峰模仁、瑞峰模仁、永雄貨運、
    寶駿鋼模、宏全鋼模、盟峰模座、鉅上模座、鉅上模座、裕東ＣＮＣ、鈺鉉企業
    、徐偉烈、簡崑玲等十四人）均陷於錯誤，而各繳付會款四萬二千元，共計詐得
    活會會款五十八萬八千元，該部分所為係另犯刑法第三百三十九條第一項之詐欺
    取財罪。其以一冒標之詐欺行為，向上開十四名活會會員詐得活會會款五十八萬
    八千元，係一行為觸犯數罪名之想像競合犯。被告所犯上揭詐欺取財罪與行使偽
    造準私文書罪二罪間，互有方法結果之牽連關係，應依牽連犯之規定從一重之行
    使偽造準私文書處斷。被告甲○○於犯罪未被發覺前，向偵查機關自首犯罪並接
    受裁判，應依刑法第六十二條前段規定減輕其刑。
三、檢察官上訴意旨略以：被告甲○○在資金困難之際猶向告訴人丙○○○有限公司
    （簡稱瑞祥公司）詐稱其所經營之威新塑膠公司獲利良好，並向告訴人瑞祥公司
    購買原料，得手後隨即賤價換現，其詐欺犯行明確，且被告甲○○迄未與告訴人
    瑞祥公司和解，詎原審誤認被告甲○○已經與告訴人達成和解，遂予從輕量刑並
    宣告緩刑，實屬誤會云云。
四、對於檢察官上訴之判斷：
１、原審對於九十一年度偵字第六四四八號移送併辦之告訴人瑞祥公司告訴被告甲○
    ○、張新登詐欺罪嫌部分（按被告張新登原起訴詐欺罪嫌部分業經原判決無罪，
    故告訴人瑞祥公司告訴被告張新登詐欺罪嫌部分，業經原判決認定已不生連續犯
    裁判上一罪之關係，將上開併辦部分退回檢察官另行處理），認定被告甲○○於
    八十九年九月間，明知並無資力，亦無付款真意，竟承前詐欺取財之概括犯意，
    向瑞祥公司負責人乙○○詐稱：本公司利潤甚豐，但缺乏生產之塑膠原料，要製
    成塑膠成品售出後才能付，所以要開三個月票期的支票云云，致乙○○陷於錯誤
    ，並自八十九年九月至十二月，陸續交付價值一百四十餘萬元之塑膠原料予甲○
    ○，嗣因支票退票，乙○○始知受騙云云。
２、訊據被告甲○○堅決否認有對告訴人瑞祥公司詐欺之犯行，辯稱：（１）、伊自
    民國八十七年開始即與告訴人瑞祥公司有生意來往，嗣於八十八年間伊經營之威
    新公司有被倒債，迨至八十九年底伊公司被大量跳票，致公司無法繼續經營，才
    宣佈倒閉。（２）、當初伊向別家公司購買原料時，因需要現金交易，嗣伊與瑞
    祥公司負責人乙○○商談時，表示伊因資金比較困難，無法支付現金，是否可以
    開票，乙○○表示沒有關係，但是原料貨款會比較貴。伊於八十九年九月、十月
    、十一月都有向瑞祥公司叫貨購買原料，貨款都是隔月結後再開三個月之票期（
    即九十年一月、二月、三月發票日）；我大約簽發支票四張或五張，這部分均是
    經過乙○○自己同意簽發。迨至八十九年十二月底因伊公司被跳票二、三百萬元
    ，致上開簽發與瑞祥公司之支票無法兌現，伊並未故意詐騙告訴人瑞祥公司；伊
    於原審有提出伊公司被退票之資料與付款紀錄。（３）、伊至九十年一月十五日
    以後公司所簽發之支票始開始跳票，之前並未跳票。
３、經查：
（１）、被告甲○○之威新公司自八十八年四、五月時即有向告訴人瑞祥公司購買塑
        膠原料，之間曾有交易達五、六個月，至八十八年十月、十一月間，當時均
        是支付現金或簽發短期支票，生意往來均很正常。隨後搬至新莊市○○○路
        開設威新塑膠公司時，約停有一年之時間未交易；至八十九年六、七月間，
        被告甲○○又向告訴人瑞祥公司購買塑膠原料，至八十九年十月份，被告甲
        ○○所簽發之支票即開始跳票。八十九年六、七月間時，被告甲○○之威新
        公司所購買之原料均為三、四萬元而已，迨至八十九年九、十、十一月時，
        即連續向告訴人瑞祥公司購買一百多萬元之塑膠原料，當時是購買原料後，
        告訴人瑞祥公司負責人乙○○亦同意被告甲○○於當月底簽發三個月之支票
        。被告甲○○所簽發以威新公司為發票人之支票為九十年一月十五日、同年
        三月五日、同年三月十五日三張支票，共九十三萬三千三百零七元。
（２）、被告甲○○之威新公司積欠告訴人瑞祥公司之塑膠原料貨款有一百四十萬七
        千八百九十四元，其中有四十七萬四千五百八十七元是以被告甲○○兄弟張
        新登隆豐鋼模公司簽發之支票兩張支付，該部分已經由隆豐公司之負責人張
        新登與告訴人瑞祥公司達成和解，並有簽訂還款協議書。惟其他貨款是以被
        告甲○○之威新公司所簽發之上開三張支票支付，總面額為九十三萬三千三
        百零七元尚未達成和解。剛開始被告甲○○之威新公司發生財務週轉困難跳
        票時，告訴人瑞祥公司負責人乙○○曾與被告甲○○商談，被告甲○○表示
        其威新公司現場尚有一、兩噸原料，要告訴人瑞祥公司負責人乙○○去搬，
        當時被告甲○○很有誠意。
（３）、被告甲○○之威新公司之前所簽發給告訴人瑞祥公司購買原料之支票均未退
        票，而是到九十年一月十五日始跳票，以上各等情，業據告訴人瑞祥公司負
        責人乙○○於本院調查時供稱明確（本院卷第五十五頁至第五十九頁）。
（４）、又被告甲○○之威新公司向告訴人瑞祥公司購買原料，嗣以威新公司或前開
        隆豐公司所簽發，自八十七年一月十日起至同年十二月十五日止之支票共十
        三張，金額共計一百七十二萬七千八百二十一元；自八十八年一月三十日起
        至同年十二月五日止之支票共計八張，金額共計一百十七萬三千五百零五元
        ；自八十九年一月五日起至同年十二月十五日止之支票共六張，金額共計四
        十三萬八千九百五十八元等，交付與告訴人瑞祥公司以清償貨款，上開所簽
        發之支票均有如期兌現清償，除據被告甲○○提出與告訴人瑞祥公司支票貨
        款往來明細一紙，有該往來明細一紙（影本）在卷足憑外，並經告訴人瑞祥
        公司負責人乙○○於本院調查時供稱無意見等情在卷（本院卷第五十九頁）
        。
（５）、又被告甲○○之威新公司自八十八年二月五日起至九十年五月三日止，遭受
        其客戶退票，共計有十張，其中支票票面金額最大者為一百三十二萬二千五
        百元；其次金額次高者為九十六萬六千元；其餘被退票之支票金額分別自三
        十五萬元至六十六萬六千元等共有八張，此亦有上揭支票影本在卷足稽（本
        院卷第四十一頁至第四十八頁）。
（６）、綜上調查，被告甲○○之威新公司向告訴人瑞祥公司購買塑膠原料，所簽發
        之上開九十年一月十五日、同年三月五日、同年三月十五日之支票三張，面
        額共計九十三萬三千三百零七元，屆期之所以無法兌現支付，實在是因受其
        他客戶所交付之上揭支票退票所致，以致無法支付；可見被告甲○○主觀上
        顯然並無意圖為自己或第三人不法所有之詐欺犯意，客觀上亦無施用詐術，
        向告訴人瑞祥公司詐取所購買之上開塑膠原料之行為至明；由此足證，被告
        甲○○之威新公司向告訴人瑞祥公司購買塑膠原料，所簽發之前開支票三張
        雖然屆期無法支付清償，亦僅屬民事債務糾葛而已，核與刑法詐欺取財罪之
        構成要件自有未何，自難就簽發上揭三張支票無法兌現部分，即遽論被告甲
        ○○以詐欺罪責。
（７）、原審未加詳查，就上開九十一年度偵字第六四四八號移送併辦部分，併論處
        詐欺罪責，自有未合。
４、檢察官提起上訴意旨所指陳各節，指摘原判決不當，經本院詳細調查結果，認為
    並無可採。
五、對於原審判決之論斷：原判決以被告甲○○事證明確，判處罪刑，故非無見。惟
    查：１、被告甲○○係冒用活會會員「曾彩雲」名義冒標，而向如附表互助會會
    員名單所示編號２、４至７、９、１０、１２至１４、１６、１８、２１、２３
    等十四名活會會員（即東葆咬花、以富銅材、瑞峰模仁、瑞峰模仁、永雄貨運、
    寶駿鋼模、宏全鋼模、盟峰模座、鉅上模座、鉅上模座、裕東ＣＮＣ、鈺鉉企業
    、徐偉烈、簡崑玲等十四人）詐取會款，使上開十四名活會會員均陷於錯誤，而
    各繳付會款四萬二千元，共計詐得活會會款五十八萬八千元等情，已如上述；原
    判決並未具體敘明被告係向那幾會活會會員詐取會款，且詐取之活會會員係十四
    位，原判決竟書為十五位；復未敘明共詐取活會之上開總計金額款項，均有未合
    。２、被告甲○○既係冒用活會會員「曾彩雲」名義冒標，偽造私文書並持以行
    使，以足生損害於被冒標之活會會員「曾彩雲」本人，原判決事實欄卻漏未記載
    ，理由欄亦未加說明，此均與刑法行使偽造私文書之法條規定不合。３、上開上
    開九十一年度偵字第六四四八號告訴人瑞祥公司告訴被告甲○○詐欺罪嫌移送併
    辦部分，被告甲○○並未構成詐欺罪責，原判決疏未詳查，竟併予論處被告甲○
    ○以詐欺罪責，亦有未合。原判決既有上開可議之處，顯屬無可維持，自應由本
    院撤銷改判。爰審酌被告甲○○因公司經營狀況不佳，因而冒標之犯罪動機、目
    的、手段，與犯罪所生之損害，及犯罪後自首犯行，態度良好等一切情狀，量處
    如主文第二項所示之刑，為有期徒刑伍月，並諭知易科罰金之折算標準，以示懲
    儆。查被告行為後，刑法第四十一條已於九十年一月四日修正，同年月十日經總
    統公布施行，由原來犯最重本刑三年以下有期徒刑以下之刑之罪，而受六個月以
    下徒刑或拘役之宣告得易科罰金之要件，修改為犯最重本刑為五年以下有期徒刑
    以下之刑之罪，而受六個月以下徒刑或拘役之宣告得易科罰金之要件，經比較新
    舊法，應以新法較有利於被告，自應依刑法第二條第一項前段規定，適用裁判時
    前開修正之刑法第四十一條第一項前段，併此敘明。又查被告甲○○前未曾受有
    期徒刑以上刑之宣告，有本院被告全國前案紀錄表一紙在卷可稽，其因一時失慮
    ，致罹刑典，犯後又主動自首，坦承犯行，已具悔意，其經此刑之宣告後，應知
    所警惕而無再犯之虞，本院因認以暫不執行其刑為適當，爰予宣告緩刑三年，以
    啟自新。偽造之標單一張並未扣案，且經被告甲○○供稱業已丟棄滅失，爰不宣
    告沒收，合併敘明。
貳、關於上開九十一年度偵字第六四四八號移送併辦之告訴人瑞祥公司告訴被告甲○
    ○詐欺罪嫌部分：上開告訴人瑞祥公司告訴被告甲○○詐欺罪嫌部分，經調查結
    果，認定被告甲○○該部分並不構成詐欺罪責，已如前述；因已無連續犯裁判上
    一罪之關係，且未據公訴人起訴，自應退回由原檢察官另行處理，以求妥適。
據上論斷，應依刑事訴訟法第三百六十九條第一項前段、第三百六十四條、第二百九
十九條第一項前段、刑法第二條第一項前段、第二百十六條、第二百二十條第一項、
第二百十條、第三百三十九條第一項、第五十五條、第六十二條前段、第四十一條第
一項前段、第七十四條第一款，罰金罰鍰提高標準條例第一條前段，第二條，判決如
主文。
本案經檢察官劉家芳到庭執行職務。
中      華      民      國    九十二    年      一      月     十五     日
                              臺灣高等法院刑事第二十三庭
                                  審判長法  官  宋      祺
                                        法  官  雷  雯  華
                                        法  官  陳  坤  地
右正本證明與原本無異。
如不服本判決應於收受送達後十日內向本院提出上訴書狀，其未敘述上訴之理由者並
得於提起上訴後十日內向本院補提理由書（均須按他造當事人之人數附繕本）。
                                        書記官  陳  建  邦
中      華      民      國    九十二    年      一      月     十六     日
附錄：本案論罪科刑法條全文
刑法第二百十條
偽造、變造私文書，足以生損害於公眾或他人者，處五年以下有期徒刑。
刑法第二百十六條
行使第二百十條至第二百十五條之文書者，依偽造、變造文書或登載不實事項或使登
載不實事項之規定處斷。
刑法第二百二十條
在紙上或物品上之文字、符號、圖畫、照像，依習慣或特約，足以為表示其用意之證
明者，關於本章及本章以外各罪，以文書論。
錄音、錄影或電磁紀錄，藉機器或電腦之處理所顯示之聲音、影像或符號，足以為表
示其用意之證明者，亦同。
稱電磁紀錄，指以電子、磁性或其他無法以人之知覺直接認識之方式所製成之紀錄，
而供電腦處理之用者。
刑法第三百三十九條
意圖為自己或第三人不法之所有，以詐術使人將本人或第三人之物交付者，處五年以
下有期徒刑、拘役或科或併科一千元以下罰金。
以前項方法得財產上不法之利益或使第三人得之者亦同。
前二項之未遂犯罰之。


司法院資訊處製作；財團法人民間司法改革基金會備份。
